臺灣高等法院高雄分院刑事判決　　　　95年度上訴字第1766號
上　訴　人
即　被　告　甲○○
　　　　　　　　　　（現羈押於臺灣高雄看守所）
指定辯護人　余景登律師
上列上訴人因殺人未遂案件，不服臺灣高雄地方法院95年度訴字
第1532號中華民國95年8 月15日第一審判決（起訴案號：臺灣高
雄地方法院檢察署95年度偵字第8621號），提起上訴，本院判決
如下：
    主  文
原判決撤銷。
甲○○殺人，未遂，處有期徒刑伍年捌月。扣案之水果刀及菜刀
各壹把，均沒收。
    事  實
一、甲○○與丙○○原係男女朋友，兩人於民國94年10月間分手
    後，甲○○多次尾隨丙○○行蹤欲與之復合，而於95年3 月
    18日凌晨3 時許，甲○○撥打電話予丙○○再次要求復合，
    惟為丙○○所拒絕，丙○○並向甲○○表示即將要結婚要求
    甲○○死心，甲○○遂基於犯強制罪之概括犯意，向丙○○
    表示：「如果你要結婚，要讓對方死」等語，以此脅迫手段
    ，妨害丙○○行使其與他人結婚之自由權，丙○○以為甲○○所為脅迫之言乃氣話，不以為意而未遂。甲○○竟因而萌
    生殺死丙○○男友之故意，於同日上午6 時30分許，先將原
    放置於高雄市旗津區南汕里南汕巷107 號住處廚房內之折疊
    式水果刀（下稱水果刀）及菜刀各1 把，置放於車牌號碼
    XSS-499 號重型機車之置物箱內，再騎乘上開機車至丙○○
    位於高雄縣鳳山市○○路39號公寓住處，將上開水果刀藏放
    於褲袋內，菜刀藏放於其短袖背心內，並利用該棟公寓其他
    住戶下樓之際趁隙進入公寓內（侵入住宅部分未經合法告訴
    ），於同日上午7 時30分許至丙○○位於4 樓401 號房外敲
    門，丙○○聽見敲門聲後打開房門，發現甲○○滿腔怒火，
    丙○○欲關上房門，惟甲○○仍承上開強制之概括犯意，以
    腕力欲強行推開房門，並將手指放於門縫，使無義務讓其進
    入房內之丙○○不得不讓其進入房內，甲○○因見乙○○站
    立於丙○○之左側，遂詢問丙○○在場之乙○○是否為其男
    友，丙○○回答係朋友，甲○○不相信，即基於殺人之直接
    故意，明知人體左胸腔內有肺臟、心臟，倘以尖銳刀器刺入
    ，除將造成外部皮肉穿刺傷外，亦極可能同時傷及肺臟或心
    臟，致人死亡，竟仍拿出預藏之水果刀，反手持刀直接刺向
    乙○○之左前胸部，並揚言：「要給你死，你死後丙○○即
    是我的人」等語，致乙○○受有左前胸壁長度2 公分之穿刺
    傷（未深及胸腔），丙○○見狀上前攔住甲○○，惟甲○○
    仍不罷休，先推開丙○○，再拿出預藏之菜刀接續砍殺乙○○，乙○○為免遭砍殺，乃以雙手抓住該菜刀，因而受有左
    手小指8 公分切割傷及右手掌暨食指2 公分切割傷之傷害，
    嗣丙○○抱住甲○○以阻止其繼續砍殺乙○○，乙○○乃得
    趁機逃離現場至公寓外請路人報警，並將其送醫急救，而得
    倖免於死。同日上午7 時58分許，員警接獲報案後在丙○○
    前開住處內查獲甲○○，並當場扣得甲○○所有用以刺殺乙○○之水果刀及菜刀各1 把，始知悉上情。
二、案經高雄縣政府警察局鳳山分局報請台灣高雄地方法院檢察
    署檢察官偵查起訴。
    理  由
一、證據能力之論述：按被告以外之人於審判外之言詞或書面陳
    述，除法律有規定者外，不得作為證據；又被告以外之人於
    審判外之陳述，雖不符前4條（指刑事訴訟法第159條之1至
    第159條之4）之規定，而經當事人於審判程序同意作為證據
    ，法院審酌該言詞陳述或書面陳述作成時之情況，認為適當
    者，亦得為證據；當事人、代理人或辯護人於法院調查證據
    時，知有第159條第1項不得為證據之情形，而未於言詞辯論
    終結前聲明異議者，視為有前項之同意，刑事訴訟法第159
    條第1項、第159條之5分別定有明文。
(一)、證人丙○○於警詢中所為之陳述，係被告以外之人於審判外
    之陳述，且不符合傳聞法則之例外規定，復未經被告明確表
    示同意作為證據，且辯護人已於本院行準備程序時表示異議
    ，參諸前揭規定，應無證據能力。
(二)、關於證人乙○○於警詢中之陳述，固為被告以外之人於審判
    外之陳述，惟檢察官、被告及辯護人於本院準備程序均已表
    示對此陳述之證據能力不爭執，於本院調查證據時均知悉為
    傳聞證據，原則上不得作為證據，而於本案言詞辯論終結前
    亦未就此聲明異議，且本院審酌上開證據作成時並無不法之
    狀況，認為適當作為證據，依刑事訴訟法第159 條之5 第2
    項、第1項之規定，應具有證據能力。
(三)、丙○○於檢察官訊問時所為之陳述，既經具結，且無證據證
    明有何顯不可信之情況，檢察官、被告及辯護人亦不爭執其
    證據能力，依刑事訴訟法第159條之1第2項之規定，自得作
    為證據。
二、訊據被告甲○○固坦承有於右揭時、地，因丙○○與男友乙○○同處一室，而持水果刀刺傷乙○○，惟矢口否認有何殺
    死乙○○之故意，辯稱：伊沒有殺人的故意，伊只是要教訓
    乙○○而已；伊持水果刀係用揮的，並非用刺的；伊有拿菜
    刀出來，但一拿出來就斷掉了，伊並沒有持菜刀砍殺乙○○
    。而伊持水果刀殺傷乙○○時，也沒有說「要給你死，你死
    後丙○○即是我的人」等語，並否認有以「如果你要結婚，
    要讓對方死」等語脅迫丙○○，藉此妨害丙○○行使與他人
    結婚之自由權。惟查：
(一)、被告於前開時地，攜帶水果刀及菜刀各1 把，置放於車牌號
    碼XSS-499 號重型機車之置物箱內，再騎乘上開機車至丙○○位於高雄縣鳳山市○○路39號公寓住處，將上開水果刀藏
    放於褲袋內，菜刀藏放於其短袖背心內，並利用該棟公寓其
    他住戶下樓之際趁隙進入公寓內，於同日上午7 時30分許至
    丙○○位於4 樓401 號房外敲門，丙○○聽見敲門聲後打開
    房門，發現甲○○滿腔怒火，丙○○欲關上房門，惟遭被告
    強行推開房門並進入房內，被告因見乙○○站立於丙○○之
    左側，遂詢問丙○○在場之乙○○是否為其男友，丙○○回
    答係朋友，甲○○不相信，竟仍拿出預藏之水果刀，持刀殺
    傷乙○○之左前胸部等情，業經被告於警詢、檢察官偵查中
    及原審審理中坦承在卷（見警卷第3 、4 頁，偵查卷第9 頁
    ，原審卷第9 頁），此部分核與證人乙○○於警詢、偵查及
    原審審理中、證人丙○○於檢察官偵查中所述情節均大致相
    符（見警卷第9-11頁，偵查卷第20、28-30 頁），乙○○左
    前胸璧因被告之行為受有長2 公分之撕裂傷（穿刺所造成）
    ，亦有國軍高雄總醫院95年6 月26日醫慈字第0950002357
    號函及95年10月24日醫慈字第0950004232號函各1 份在卷可
    按（見原審卷第37頁、本院卷第43頁），此部分事實堪可認
    定。又乙○○所受胸部之傷，係遭被告反手持水果刀刺向其
    左前胸部所致，業經乙○○於原審審理中結證屬實（見原審
    卷第53頁），而被告於檢察官偵查中亦自承：當時伊很生氣
    有拿水果刀刺被害人之胸部等情（見偵查卷第9 頁），而被
    害人左前受胸璧長2 公分之撕裂傷係穿刺傷所導致，亦有上
    開國軍高雄總醫院95年10月24日醫慈字第0950004232號函1
    份在卷可按，準此，被害人乙○○左前受胸璧因而受有長2
    公分之撕裂傷係被告持扣案水果刀反手刺向乙○○所造成，
    應可認定。被告上揭所辯該傷係伊持水果刀揮傷，並非刺傷
    云云，顯係卸責之詞，不足採信。
(二)、被告以上開水果刀刺傷乙○○之的左前胸後，見乙○○倒地
    ，仍繼續持其預藏之菜刀砍殺乙○○，乙○○乃出手抵擋並
    且要奪刀，乙○○左手指及右手掌、右手指均有受傷，後來
    是丙○○抱住被告，讓被告情緒穩定下來，伊就趕快跑下樓
    請路人幫伊報案等情，業經乙○○於警詢及檢察官偵查中、
    原審審理中證述明確（見警卷第8-10頁，偵查卷第23頁，原
    審卷第52、53頁），又乙○○除左前胸璧因而受有長2 公分
    之撕裂傷外，並受有左手小指撕裂傷8 公分、右手掌及食指
    撕裂傷2 公分，有上開國軍高雄總醫院95年6 月26日醫慈字
    第0950002357號函在卷可按。扣案之菜刀經送高雄縣政府警
    察局鑑識課鑑驗，刀刃兩面均有多處血跡陽性反應，有該局
    95 年11 月28日函所附採證報告表及相片可憑（見本院卷第
    47-68 頁），故乙○○上開所證各情應有可採。被告辯稱其
    將菜刀拿出來時，刀刃與刀柄已分離，固未持該菜刀砍傷乙○○，為無可採。警卷第20頁所附國軍高雄總醫院診斷證明
    書雖記載乙○○受有「1.左胸穿刺傷、併1 公分撕裂傷。2.
    左手第5 指切割傷約4 公分。3.右手切割傷約4 公分。」
    與該醫院乙○○急診病歷所繪人體受傷圖相符（見偵查卷第
    38頁背面）。惟該急診病歷乃急診時之初步診斷記載，較為
    粗略，上開國軍高雄總醫院95年6 月26日醫慈字第
    0950002357號函所記載被害人左前胸璧因而受有長2 公分之
    撕裂傷，並受有左手小指撕裂傷8 公分、右手掌及食指撕裂
    傷2 公分則係以正式公文函覆本院，較為精確，且乙○○至
    該院急診時就所受傷害並有拍照存證，其右手掌緣延伸至無
    名指下及右手食指均有撕裂傷，左手尾指亦有撕裂傷，均有
    相片可為佐證（見偵查卷第38頁），足見上開診斷證明書記
    載及急診病歷圖示被害人乙○○「右手切割傷約4 公分」並
    非正確。從而，上開國軍高雄總醫院95年6 月26日函應係綜
    合病歷記載及相片而就乙○○所受傷害函覆本院，要屬可信
    。
(三)、按殺人罪與傷害罪之區別，乃以加害人有無殺意為斷，是法
    院應審酌加害人之行為動機、手段、行為人對其行為客觀上
    足以造成死亡之結果，其主觀上確信之程度如何，是否預見
    其發生而不違反其本意，及其他情況證據等綜合判斷，要不
    以兇器種類及傷痕之多少為絕對標準，亦不能因與被害人素
    不相識，原無宿怨，事出突然，即認為無殺人之故意。又下
    手之情形如何，於審究犯意方面，為重要參考資料，故認定
    被告是否有殺人犯意，自應審酌當時情況，視其下手之輕重
    、加害之部位等，以為判斷之準據（最高法院90年度台上字
    第1808號、89年度台上字第1210號判決意旨參照）。按人體
    左胸腔內有肺臟、心臟，倘以尖銳刀器刺入，除將造成外部
    皮肉穿刺傷外，亦極可能同時傷及肺臟或心臟，致人死亡，
    乃一般智識之人均明知之事，被告為一般智識之成年男子，
    學歷為國中畢業，有被告調查筆錄「受詢問人」欄之記載及
    其口卡在卷可按（見警卷第2 、21頁），自無不知之理。其
    仍持上開扣案之水果刀，反手持刀直接刺向乙○○之左前胸
    ，造成被害人左前胸璧因而受有長2 公分之撕裂傷後，仍不
    停手，接續以其所有扣案之菜刀砍殺被害人，其殺死被害人
    之直接故意已屬明確。被告辯稱：伊無殺死乙○○之故意等
    語，顯非可採。
(四)、被告於95年3 月18日凌晨3 時許，撥打電話予丙○○再次要
    求復合，惟為丙○○所拒絕，丙○○並向被告表示即將要結
    婚要求被告死心，被告遂基於犯強制罪之犯意，向丙○○表
    示：「如果你要結婚，要讓對方死」等語，以此脅迫手段，
    妨害丙○○行使其與他人結婚之自由權等事實，業經證人丙○○於檢察官偵訊中證述明白（見偵查卷第28、29頁），對
    照被告果於同日上午6 時30分許，攜帶水果刀及菜刀各1 把
    ，騎機車至丙○○位於所住上開公寓，用該棟公寓其他住戶
    下樓之際趁隙進入公寓內，於同日上午7 時30分許強行推門
    進入丙○○位於該公審4 樓401 號房，持刀殺傷當時適在現
    場之乙○○等情節觀之，丙○○上開所述各情堪可採信。被
    告就此部分犯行辯稱：伊並未向丙○○表示：「如果你要結
    婚，要讓對方死」等語，洵無可採。此益足徵被告有致乙○○於死地之故意。
(五)、綜上所述，被告上開以脅迫行為，妨害丙○○行使與他人結
    婚之自由權，因丙○○認係被告氣話而未生畏懼之強制未遂
    ；被告以腕力之強暴方式，於丙○○擋住門不讓其進入時，
    強行推門，並將手指放於門縫，使丙○○不得不放手讓其進
    入之強制既遂，與上開殺人未遂犯行，均堪認定。
三、核被告所為，係犯刑法第271 條第2 項、第1 項殺人未遂罪
    ，同法第304條第1項、第2項強制既遂及未遂罪。本件起訴
    書雖未引用刑法第304條第1項、第2項，惟於起訴書事實欄
    已記載：「甲○○遂向丙○○表示：『如果你要結婚，要讓
    對方死』等語」及「丙○○原欲關上房門，惟遭甲○○撞開
    房門並衝入房內」等事實，就本件強制罪之犯罪事實自已起
    訴，本院自得併予審理。又被告甲○○向丙○○表示：「如
    果你要結婚，要讓對方死」等語，已該當於以脅迫方式妨害
    被告與他人結婚之自由權，該當刑法第304 條第2 項第1 項
    強制未遂罪，已如前述，自非單純對丙○○告以將來之惡害
    之恐嚇危害安全行為，無庸另論刑法第305 條恐嚇危害安全
    罪，公訴人於本院審理中就此部分犯行引用刑法第305 條，
    尚有誤會，惟起訴之基本社會事實既屬同一，即由本院變更
    起訴法條而為審理，附此敘明。又被告基於同一殺人之犯意
    ，於同一時、地接續持水果刀刺入被害人乙○○之左前胸部
    ，再持菜刀砍殺被害人乙○○之左手小指及右手掌暨食指等
    部位，係以一行為侵害同一法益，為接續犯。其先後所犯強
    制既遂、未遂犯行，時間緊接而犯同一構成要件，爰依（刪
    除前）刑法第56條連續犯之規定論以強制既遂之一罪。被告
    行為後，刑法第56條連續犯之規定，業於94年1 月7 日修正
    公布刪除，並於95年7 月1 日施行，則被告之犯行，因行為
    後新法業已刪除連續犯之規定，此刪除雖非犯罪構成要件之
    變更，但顯已影響行為人刑罰之法律效果，自屬法律有變更
    ，依新法第2 條第1 項規定，比較新、舊法結果，仍應適用
    較有利於被告之行為時法律即舊法論以連續犯（最高法院95
    年第8 次刑事庭會議決議參照）。被告所犯強制既遂與殺人
    未遂間2 罪間有方法結果關係，應依94年2 月2 日修正公佈
    ，95年7 月1 日施行前之刑法第55條牽連犯之規定，從一重
    之殺人未遂罪處斷。按被告行為後，94年2 月2 日修正公布
    之刑法，自95年7 月1 日施行，修正後之刑法刪除第55條關
    於牽連犯之規定。本件被告所犯上開殺人未遂等二罪間具有
    牽連犯之關係，依修正前即行為時之規定，應從一重之殺人
    未遂罪處斷；依修正後之刑法既已刪除牽連犯之規定，則所
    犯上述各罪應依數罪併罰之規定分論併罰。比較新舊法之規
    定，修正後之規定並非較有利於被告，依刑法第2 條第1 項
    之規定，應適用行為時之法律，即適用修正前刑法第55條牽
    連犯之規定，從一重之殺人未遂罪處斷，附此敘明。被告雖
    著手於殺人行為之實施，惟並未發生侵害他人生命法益之結
    果，為未遂犯，應依刑法第25條第2 項規定，按既遂犯之刑
    度減輕其刑。本件被告行為時，關於未遂犯之處罰，修正前
    刑法第25條規定「已著手於犯罪行為之實行而不遂者，為未
    遂犯，未遂犯之處罰，以有特別規定者，為限」，修正前刑
    法第26條前段規定「未遂犯之處罰，得按既遂犯之刑減輕之
    」，而於95年7 月1 日刑法修正施行後，上開關於未遂犯之
    處罰，乃統一移置於修正後刑法第25條規定「已著手於犯罪
    行為之實行而不遂者，為未遂犯。未遂犯之處罰，以有特別
    規定者為限，並得按既遂犯之刑減輕之。」，比較上開規定
    ，僅屬法條順序之移置，並無法律之變更，自不生法律比較
    適用之問題，逕適用裁判時法，併此敘明。本件既未對被告
    諭知罰金刑，自無庸依刑法第2 條第1 項，就刑法第33條及
    罰金罰鍰提高標準條例第1 條前段與刑法施行法第1 條之1
    為新舊法比較，逕適用現行刑法施行法第1 條之1 。原審認
    定被告殺人未遂，予以論科，固非無見。然原判決對上開被
    告所犯強制既遂及未遂罪均未論及，即有違誤。被告上訴意
    旨否認有殺人犯意，雖無可採。惟原判決既有上開不合，即
    應由本院予以撤銷改判。爰審酌被告並無前科，有臺灣高等
    法院被告前案紀錄表1 份在卷足憑（見本院卷第17頁），因
    感情糾紛，不思以和平理性之方式解決，竟率持水果刀及菜
    刀刺殺被害人，致乙○○受有如犯罪事實欄所載之上開傷害
    ，且造成乙○○心理受創深鉅，行為惡性非輕，且其犯後仍
    飾詞否認殺人及強制丙○○不得與他人結婚，否則即要殺死
    對方等犯行，犯後態度非佳，暨被害人乙○○當庭表示願意
    原諒被告，不欲再行追究等情，有原審95年8 月1 日審判筆
    錄1 份在卷可稽（原審卷第53頁參照），及其犯罪之動機、
    目的、手段等一切情狀，量處如主文第2 項所示之刑，以資
    懲儆。至扣案之水果刀及菜刀各1 支，係被告所有且供砍殺
    乙○○所用之物，業已認定如前，爰依刑法第38條第1 項第
    2 款之規定，併宣告沒收之。
四、檢察官於本院審理中另稱：被告於上開時地砍殺被害人乙○○完畢後，丙○○抱住被告勸阻其停止砍殺時，猶稱：「如
    果叫人來，我就回去拿槍」，因認被告另涉刑法第305條之
    恐嚇危害安全罪，應與本件殺人未遂犯行分論併罰等語（見
    本院卷第96頁）。惟查起訴書雖有記載：「嗣因丙○○抱住
    甲○○阻止其砍殺乙○○，勸請甲○○停止砍殺，甲○○猶
    聲稱：「如果叫人來，我就回去拿槍」等語，惟並未論以刑
    法第305條恐嚇罪，且檢察官於第一審審理過程，亦從未主
    張就此部分被告涉犯刑法第305 條。再者，此部分事實之經
    過，乃丙○○以：「乙○○人都受傷，而且已經走了，不要
    再追了」等語勸阻被告，被告乃聲稱「如果叫人來，我就回
    去拿槍」等語，此業經證人丙○○於偵查中證述明確（見偵
    查卷第28-30 頁），足見被告揚言「如果叫人來，我就回去
    拿槍」時，乙○○並不在場，丙○○亦未將此語轉告乙○○
    ，被告復未要求丙○○轉告乙○○，被告聲稱「如果叫人來
    ，我就回去拿槍」等語，應僅係單純在丙○○面前揚言，並
    無使乙○○心生畏懼之主觀犯意或客觀行為。第一審檢察官
    因而未就此部分提起恐嚇罪之公訴，應無疑義。上開檢察官
    於本院陳稱此部分另涉恐嚇罪，尚有誤會，併此敘明。
據上論斷，應依刑事訴訟法第369條第1項前段、第364條、第299
條第1項前段、第300條、刑法第2條第1項前段、第271條第2項、
第1 項、第304 條第1 項、第25條第2 項、（修正前）第55 條
、第38條第1 項第2 款、刑法施行法第1 條之1 ，判決如主文。
本案經檢察官郭振昌到庭執行職務。
中　　華　　民　　國　　96　　年　　1 　　月　　11　　日
                  刑事第八庭    審判長法  官  李炫德
                                      法  官  陳志銘
                                      法  官  蔡國卿
以上正本證明與原本無異。
如不服本判決應於收受本判決後10日內向本院提出上訴書狀，其
未敘述上訴理由者，並得於提起上訴後10日內向本院補提理由書
狀（均須按他造當事人之人數附繕本）「切勿逕送上級法院」。
中　　華　　民　　國　　96　　年　　1 　　月　　11　　日
　　　　　　　　　　　　　　　　　　　書記官  顏惠華
附錄論罪科刑法條
中華民國刑法
第271 條第1項、第2項：
殺人者，處死刑、無期徒刑或10年以上有期徒刑。
前項之未遂犯罰之。
第304條第1項、第2項：
中華民國刑法第304條
(強制罪)
以強暴、脅迫使人行無義務之事或妨害人行使權利者，處 3 年以
下有期徒刑、拘役或 300 元以下罰金。
前項之未遂犯罰之。
